【裁判字號】    89,保險,57
【裁判日期】    891129
【裁判案由】    給付保險金
【裁判全文】
臺灣臺北地方法院民事判決  八十九年度保險字第五七號
    原      告    乙○○
    訴訟代理人    熊克律師
    複  代理人    李夏菁律師
    被      告    南山人壽保險股份有限公司  設台北市○○○路○段一四四號
    法定代理人    甲○○      住台北市○○○路○段一四四號
    訴訟代理人    丙○○      住台北市○○○路○段一四四號
                  陳麗君律師
右當事人間給付保險金事件，本院判決如左：
    主    文
原告之訴及其假執行之聲請均駁回。
訴訟費用由原告負擔。
    事    實
甲、原告方面：
一、聲明：
（一）被告應給付原告新台幣（下同）三百五十萬元，及自民國八十八年二月十日起
      至清償日止，按年利一分計算之利息。
（二）原告願供擔保請准宣告假執行。
二、陳述：
（一）原告之夫蔡南賜生前向被告投保壽險及人身意外保險，保單號碼Ｚ000000000。
      包括壽險之附加﹁綜合意外保險﹂五十萬元及人身意外保險三百萬元。均指定
      原告為被保險人意外身故時之受益人。被保險人蔡南賜於八十八年一月二十五
      日晚間參加友人尾牙聚餐，因故先行離席返家，不幸於途中發生車禍，致頭部
      受傷、顱內出血而死亡。原告依據前述保險契約請求被告給付意外身故保險金
      合計三百五十萬元，被告均藉口拒不理賠，爰依保險契約請求被告給付保險金
      三百五十萬元。
（二）對被告抗辯所為之陳述：如附件所示。
三、證據：提出保險契約、台灣士林地方法院檢察署相驗屍體證明書、教育部國語辭
    典關於酗酒之解釋一紙、（以上均影本）為證，並聲請訊問證人即長庚醫院急診
    診療摘要之記載者、向台灣士林地方法院檢察署調閱被保險人車禍死亡之相驗案
    卷。
乙、被告方面：
一、聲明：駁回原告之訴及其假執行之聲請；如受不利判決，願供擔保請准宣告免為
    假執行。
二、陳述：
（一）被保險人係因酒醉致發生意外而身故，為系爭保險契約之除外事由，被告不需
      負保險責任：
  １、按系爭保險契約中之個人人身意外保險第九條約定：「被保險人直接因下列事
      由致成死亡：：時，本公司不負給付保險金責任：：六、被保險人因麻醉、酗
      酒所致事故：：。」，綜合意外保險附約『一般條款』第十二條約定：「由於
      下列原因，直接或間接，或因完全或部分之關係而導致傷害，本公司不負賠償
      責任：：（一○）受酒精或藥物之影響而致產生意外：：」，該個人人身意外
      保險雖未對於『酗酒』特別定義，惟：按保險契約為最大誠信契約，不容當事
      人一方故意陷自己於危險中而使保險事故發生，並參照本件事故發生當時之道
      路交通安全規則第一一四條第二款限制駕駛人飲酒後吐氣所含酒精成分超過每
      公升○．二五毫克以上者不得駕車之規定，以及財政部八十五年九月十日台財
      保第八五二三七○○六八號函頒修正『傷害保險單示範條款』第七條第四款規
      定：「被保險人飲酒後駕（騎）車，其吐氣或血液所含酒精成分超過道路交通
      法令規定標準者，保險公司不負給付保險金責任。」綜合判斷，系爭保險契約
      所載『酗酒』之定義，應係指因飲酒致影響行車安全，或吐氣所含酒精成分超
      過每公升○．二五毫克以上者而言，合先敘明。
  ２、「喝酒不開車、開車不喝酒」為政府近幾年來大力宣導之重要政策之一，更將
      飲酒駕（騎）車有罪化，社會大眾均甚為了解酒後駕車之危險性，今被保險人
      於事故發生後不久經長庚醫院抽血檢驗其血液中酒精含量高達233mg/dl（即
      0.233%），有長庚醫院病歷可稽，而當血液中酒精含量達0.2%時，即會出現步
      態不穩、運動失調、平衡障礙、判斷力遲鈍、口齒不清等茫醉狀態，注意能力
      遜於常人甚鉅，駕車肇禍機會較未飲酒時增加五十倍，被保險人於如此茫醉狀
      態卻依然騎車，於車禍發生時還打呼（詳偵訊筆錄第八頁），顯然故致自己於
      高度危險中，且換算為吐氣檢驗所得之酒精成分值為1.01mg/l，遠高於法令規
      定之0.25 mg/l，為其四倍以上（1.01  0.25=4.04），應已該當系爭保險契約
      之『酗酒』，事理至明。
  ３、次查，被保險人發生本件事故，並非有他人之故意過失行為介入導致，純粹因
      於八十八年一月二十四日夜間酒後騎車，因酒精影響其行動及控制能力，在無
      任何外來因素之情形下撞上公車站牌，致重傷而身故，有多位證人證明之，並
      經台灣士林地方法院檢察署相驗調查屬實，顯見被保險人之酒醉，為被保險人
      身故之主要且直接之原因，與本件事故之發生有相當因果關係，被告拒絕理賠
      意外險保險金，非屬無據。
  ４、再查，原告主張飲酒並非本件被保險人死亡之直接原因，乃因其解讀系爭保險
      契約第九條第六款：「因麻醉、酗酒所致事故」後，認應係指如因酗酒致心臟
      麻痺而死亡之情形，惟：酗酒致心臟麻痺而死亡並非外來突發事故，根本不符
      系爭保險契約『意外傷害事故』之定義，且系爭保險契約第九條第六款配合本
      文後應係：『被保險人直接因酗酒所致事故致成死亡時，本公司不負給付保險
      金的責任』，而被保險人確係因酒後騎車撞公車站牌倒地致傷重而死，應已符
      合系爭保險契約第九條第六款之構成要件，原告所言，顯有誤會。
（二）又查，縱  鈞院認被告應給付意外險保險金（假設語），原告係於八十八年二
      月十一日檢具相關文件向被告申請理賠，有申請書可稽，依系爭保險契約簽訂
      當時之保險法第三十四條第一項規定，被告應於接到通知後十五日內給付，故
      利息起算點應為八十八年二月二十七日。
（三）末查，被保險人不幸身故，被告深感遺憾，並已儘速賠付壽險及醫療險之保險
      金近二百萬元，今因被保險人對政府「喝酒不開車、開車不喝酒」之百般宣導
      及取締行為置若罔聞，仍不顧自身安危地飲酒後駕駛車輛，釀成不幸，被告拒
      絕給付意外險保險金，乃依約行事。
三、證據：提出保單條款、財政部核示後修正之保單條款、被保險人蔡南賜於長庚醫
    院之急診診療摘要、剪報二份、藥物濫用第七十八頁、傷害保險單示範條款、申
    請書、理賠通知書（以上均影本）為證，並聲請向長庚紀念醫院調閱被保險人之
    病歷資料。
    理    由
一、原告起訴主張：訴外人蔡南賜生前向被告投保壽險及人身意外平安保險，其中壽
    險之附加「綜合意外保險」保險金為五十萬元，人身意外平安保險之保險金為三
    百萬元，均以蔡南賜為被保險人、原告為被保險人意外身故時之受益人。嗣蔡南
    賜於保險契約有效期間之八十八年一月二十五日發生車禍死亡，原告請求被告給
    付保險金三百五十萬元，詎被告竟拒絕給付，爰依保險契約請求被告給付三百五
    十萬元等語。被告則以：訴外人係因酒醉騎車撞公車站牌倒地而死亡，依訴外人
    與被告簽訂之綜合意外保險附約第十二條，及個人人身意外平安保險保單基本條
    款第九條第一項第六款約定，上開情形在約定除外不保之範圍，被告無給付保險
    金之義務等語，資為抗辯。
二、原告主張訴外人蔡南賜生前向被告投保壽險及人身意外平安保險，其中壽險之附
    加「綜合意外保險」保險金為五十萬元，人身意外平安保險之保險金為三百萬元
    ，均以訴外人為被保險人、原告為被保險人意外身故時之受益人。嗣被保險人於
    保險契約有效期間之八十八年一月二十五日死亡等情，業據提出保險契約、相驗
    屍體證明書為證，復為被告所不爭執，堪信為真實。
三、查被告主張被保險人蔡南賜係因酒醉騎車撞及公車站牌倒地致死乙節，雖為原告
    否認，然查，被保險人於事故發生後送往長庚醫院醫治時，曾抽血檢驗，測得酒
    精濃度為233mg/dl（正常值為低於50mg/dl），有長庚醫院以八十九年七月二十
    八日長庚院法字第０三六八號函附卷可稽，該檢驗值，相當於呼氣酒精濃度為
    1.01mg/l（換算式為血液酒精濃度233mg/dl即0.233%除以0.23即得呼氣酒精濃度
    1.01mg/l），而非原告所稱之0.4893mg/l，遠逾道路交通安全規則第一百十四條
    第二款所定禁止駕車之呼氣酒精濃度值0.25mg/l。又經本院調閱台灣士林地方法
    院檢察署八十八年相字第九二號相驗卷宗審究，其中據發現被保險人發生事故之
    蔡世峰稱：「當時我人在我工廠內，我在工廠內到工廠外福德一路上有撞擊聲一
    聲，我就走出去看看是發生何事，結果我發現蔡南賜騎機倒在我店門口....  」
    、「現場只有一部機車ＩＮＸ－五八二號倒在我店門口，無其它車輛....  蔡南
    賜有酒味，看起來在睡覺而且打呼....  」、「現場無與他人發生車禍的跡象，
    是有撞到公車站牌桿的痕跡」（均見上開相驗卷第六頁背面）、「（檢察官問：
    你聽到撞擊聲其聲音如何？）不是很大大聲，也沒聽到煞車聲音」等語（見相驗
    卷第十八頁），此外，復查無其他人肇事之可疑跡象，是訴外人既飲酒至血液酒
    精濃度為233mg/dl之程度，隨即在無外力之情形下，騎車撞及公車站牌倒地，足
    認訴外人當時確係受酒精影響而不能安全駕駛，本件車禍事故之發生係訴外人飲
    酒所致，並因而直接造成訴外人之死亡結果，從而，原告主張訴外人飲酒與事故
    發生及死亡結果間無直接因果關係，尚非可採。
四、次查，訴外人蔡南賜與被告簽訂之綜合意外保險附約第十二條約定：「除外條款
    ：由於下列原因，直接或間接，或因完全或部份之關係而導致傷害，本公司不負
    賠償責任：.... (10)受酒精或藥物之影響而致產生意外.... 」，又個人人身意外
    平安保險第九條第一項約定：「被保險人直接因下列事由致成死亡、殘廢或傷害
    時，本公司不負給付保險金的責任：....  六、被保險人因麻醉、酗酒所致事故
    ....  」，此有該等保險契約條款在卷可稽。其中個人人身意外平安保險契約條
    款就酗酒之涵義雖未特別定義，然按保險契約為最大誠信契約，不容當事人一方
    故意陷自己於危險中而使保險事故發生，及參照道路交通安全規則第一百十四條
    第二款：限制汽車駕駛人飲酒後，其吐氣所含酒精成分超過每公升零點二五毫克
    以上，不得駕車之規定綜合判斷，上開保險契約所載酗酒涵義，應係指因飲酒所
    致不醒人事，或吐氣超過每公升零點二五毫克以上者而言，原告稱訴外人上開飲
    酒至血液酒精濃度為233mg/dl之情形，尚非個人人身意外平安保險契約第九條第
    一項第六款所指之「酗酒」，核無可採。又原告雖另主張：依個人人身意外平安
    保險第九條第一項除外責任條款之約定，必須「酗酒」為被保險人死亡結果之直
    接原因，如因酗酒導致心臟麻痺而死亡，方有其適用，今訴外人死亡之直接原因
    為車禍，而非酗酒，尚非在上開除外責任條款之範圍內等語，然查，上開除外責
    任條款係約定「直接因酗酒『所致事故』」造成之死亡結果不負理賠責任，而非
    約定「直接因『酗酒』」所致之死亡結果不予理賠，本件訴外人死亡結果係直接
    因車禍所致，既為原告是認，而該車禍事故，係因訴外人酗酒所致，亦如前述，
    是訴外人之死亡，確係直接因「酗酒所致事故」所致，而在上開條款約定除外不
    保之範圍內，原告上開對契約條款之解釋，尚有誤會。綜上，訴外人於飲酒至血
    液中酒精濃度為233mg/dl、不能安全駕駛之酗酒程度後，因受酒精影響而騎車撞
    及公車站牌倒地致死乙節，合於綜合意外保險附約第十二條第十款「直接或間接
    ，或因完全或部分之關係由於被保險人受酒精之影響而致產生意外」，及個人人
    身意外平安保險契約第九條第一項第六款「直接因被保險人酗酒所致事故」所約
    定除外責任之情形，是被告自不負給付保險金之責。從而，原告依保險契約請求
    被告給付綜合意外保險附約之保險金五十萬元，及個人人身意外平安保險之保險
    金三百萬元，及遲延利息，為無理由，應予駁回。原告之訴既經駁回，其假執行
    之聲請亦失所附麗，爰併駁回之。
六、兩造其餘攻擊防禦方法及舉證，核與判決結論無影響，爰不一一論列，併予敘明
    。
七、據上論結，原告之訴為無理由，依民事訴訟法第七十八條，判決如主文。
中      華      民      國    八十九    年     十一     月    二十九    日
                                            民事第五庭法      官  歐陽漢菁
右為正本係照原本作成
如對本判決上訴，須於判決送達後廿日內向本院提出上訴狀
中      華      民      國    八十九    年     十一     月    二十九    日
                                                      法院書記官  賈繼藩


司法院資訊處製作；財團法人民間司法改革基金會備份。
